【裁判字號】    97,交上訴,168
【裁判日期】    971230
【裁判案由】    公共危險等
【裁判全文】
臺灣高等法院刑事判決               97年度交上訴字第168號
上  訴  人  臺灣臺北地方法院檢察署檢察官
被      告  乙○○
選任辯護人  王淑琍  律師
上列上訴人因公共危險等案件，不服臺灣臺北地方法院96年度交
訴字第66號，中華民國97年9月24日第一審判決（起訴案號：臺
灣臺北地方法院檢察署96年度偵字第1394號），提起上訴，本院
判決如下：
    主  文
上訴駁回。
    理  由
一、公訴意旨略以：被告乙○○於民國95年11月18日凌晨2時20
    分許，駕車號沿臺北市萬華區忠孝橋由西往東方向行駛於第
    3車道，行近環河快速道路匝道時，明知行車速度，應依速
    限標誌或標線之規定，無速限標誌或標線者，行車時速不得
    超過50公里；欲超越同一車道之前車時，應顯示左方向燈並
    於前車左側保持半公尺以上之間隔超過，行至安全距離後，
    再顯示右方向燈駛入原行路線；及變換車道時，應讓直行車
    先行，並注意安全距離，而依當時情形，並無不能注意之情
    事，竟疏未注意，以時速60至70公里超速行駛，且未讓直行
    車先行，貿然變換至同向第4車道（最外側車道），欲自前
    方車輛之右側超車，適告訴人甲○○（原名為陳威佑）駕車
    號2828-ES自用小客車在其右側同向第4車道行駛，見狀閃避
    不及，遭乙○○所駕自小客車右前車身擦撞其小客車左前車
    身，致車號2828-ES自小客車失控撞及匝道分隔橋墩而胸部
    挫傷，被告旋駛離現場，因認其涉犯第284條第1項前段過失
    傷害、第185條之4肇事逃逸罪嫌云云。
二、犯罪事實應依證據認定之，無證據不得認定犯罪事實。刑事
    訴訟法第154條第2項定有明文。而檢察官就起訴犯罪事實，
    應負提出證據及說服之實質舉證責任。倘所提證據不足積極
    證明被告有罪，基於無罪推定原則，自應諭知無罪判決。告
    訴人之告訴，係以使被告受刑事追訴為目的，其指訴是否與
    事實相符，仍應調查其他證據，以資審認，必被害人所述被
    害情形，無瑕疵可擊，且就其他方面調查，又與事實相符，
    始足據為有罪判決之基礎。最高法院92年台上字第128號判
    例、81年度台上字第3539號判決得資參照。
三、公訴人指被告乙○○涉犯上開罪嫌，係以告訴人甲○○指訴
    、臺北市車輛行車事故鑑定委員會鑑定意見書、臺北市車輛
    行車事故鑑定覆議委員會鑑定覆議意見書、道路交通事故現
    場圖、現場及車損照片為其論據。
四、證據能力：
    證人即告訴人甲○○、劉惠琪警詢陳述，證人劉惠琪於偵查
    中向檢察官所為之陳述及其餘傳聞證據（詳後述），固分屬
    被告以外之人於審判外之言詞、書面陳述，惟劉惠琪偵查中
    陳述，業經具結，且查無顯不可信之情，而當事人就告訴人
    、劉惠琪警詢陳述、其餘書面陳述，並未於言詞辯論終結前
    聲明異議，且本院審酌該陳述作成時情況，均無違法或不當
    之處，適為本案證據，依刑事訴訟法第159條之1第2項、第
    159 條之5第2項規定，均具證據能力。至其餘憑以認定之非
    供述證據（詳後述），亦查無違反法定程序取得之情，依同
    法第158條之4規定反面解釋，亦具證據能力。
五、訊據被告堅決否認有上開犯行，辯稱：伊駕駛車號4592-ED
    自用小客車，由臺北縣新莊市○○○道，往臺北方向行駛，
    行經臺北市忠孝橋附近，原行駛於第1車道（即最內側車道
    ），欲變換至第2車道時，發現右後方有來車，即刻切回第1
    車道，感覺車子晃了一下，不知是否與該車發生碰撞，雖有
    點懷疑，惟仍繼續前行，並依序變換至第2車道，續換至第3
    車道行駛。在此同時，亦由後視鏡察覺有1輛車（事後知悉
    係告訴人所駕自用小客車），一路高速尾隨，不斷閃爍頭燈
    ，伊很緊張，迨行駛約3、4百公尺近環河快速路匝道前，坐
    在副駕駛座友人劉惠琪告知右轉下匝道，惟後座另名友人指
    示伊直行下橋，伊一時搞混以為前面有路就直走，一時之間
    反應不及就撞上分道之黃色反光桿，再往前擦撞橋旁水泥護
    欄，其後伊將車子開下高架橋西寧南路，輪胎卡住無法行駛
    ，停在路旁。嗣遇警網巡邏詢問是否於橋上發生事故，因之
    前撞到黃色反光桿及橋旁護欄，乃隨同警方返回現場，始知
    悉告訴人亦駕車撞及橋柱之情。告訴人撞及橋柱受傷，應係
    在後尾隨追逐失控所致，與伊無涉。縱認伊所駕車輛，於上
    述欲由1車道變換至第2車道未果之際，曾與告訴人所駕自用
    小客車發生碰撞，亦僅1次。且該疑曾碰撞地點，並未繪在
    道路交通事故現場圖內，且距離本案事故地點橋柱處，相距
    達3、4百公尺。伊車行近環河快速路匝道口，並未再變換車
    道，亦未再與告訴人所駕自用小客車發生碰撞，自無肇事逃
    逸可言等語（見原審卷49頁背面、154頁）。經查：
    一被告、告訴人於95年11月18日凌晨2時20分許，各駕車號
      4592-ED、2828-ES自小客車，沿臺北市萬華區忠孝橋由西
      往東方向行駛，行近環河快速路匝道口前，被告所駕4592
      -E D自用小客車撞及匝道前方警示分道用之黃色反光桿，
      再擦撞橋旁水泥護欄，被告旋駕車下忠孝橋駛至西寧南路
      口處停待；告訴人駕駛之2828-ES自小客車撞及匝道橋柱
      致其胸部挫傷，並於地面遺有2道煞車痕，各12.8m、28.
      1m，而在告訴人所駕2828-ES自用小客車，最後停止位置
      之前方，有被告所駕車4592-ED自用小客車遺留之煞車痕
      4.2m、拖痕28.1公尺；2828-ES自用小客車車前保險桿掉
      落、前引擎蓋凹損、水箱破裂、前車輪破損、安全氣囊爆
      開；4592-ED自用小客車右前車輪破損，右前保險桿擦痕
      、右前車門擦痕等情，分別為被告及告訴人所不爭，並經
      證人劉惠琪於警、偵訊證述屬實（見96年度偵字第1394
      號卷12、97頁），並道路交通事故現場圖、道路交通事故
      補充資料表、現場、2車車損照片（見偵字第卷22、25頁
      、原審卷58-73頁）及診斷證明書，是此部分事實，應堪
      認定。
    二公訴人指被告駕車變換車道不慎，撞及告訴人所駕車輛，
      導致上開事故，係以告訴人之指訴為其主要之論據，惟按
      現行刑事訴訟法雖無禁止被害人於公訴程序為證人之規定
      ，自應認被害人在公訴程序中具有證人適格（即證人能力
      ），然被害人與一般證人不同，其與被告處於絕對相反之
      立場，其陳述之目的，在使被告受刑事訴追處罰，內容未
      必完全真實，證明力自較一般證人之陳述薄弱。故被害人
      縱立於證人地位而為指證及陳述，且其指證、陳述無瑕疵
      可指，仍不得作為有罪判決之唯一依據，應調查其他證據
      以察其是否與事實相符，亦即仍須有補強證據以擔保其指
      證、陳述之真實性，始得採為斷罪之依據。（最高法院94
      年台上字第3326號判決意旨參照）。查：告訴人於原審以
      證人之地位受詰問時，雖指稱：係因被告於還河南路匝道
      前，變換車道不當擦撞所致。惟細譯其於警、偵訊及原審
      歷次所陳肇事車道，二車擦撞處及車損位置，明顯分岐：
      (一)就肇事車道而言：
        (1)於警詢陳稱：伊車係在忠孝橋往臺北方向第4車道（
          即最外側車道）行駛，行至肇事地點，伊左側車身遭
          行駛於第3車道變換車道之被告右側前車頭擦撞而肇
          事（見偵字第1394號卷第23頁），復有卷附警員丙○
          ○所繪經告訴人按捺指印簽認之道路交通事故現場圖
          （偵字第1394號卷第22頁）可知，告訴人自述行駛
            車道為第4車道，兩車碰撞地點係第4車道。
        (2)惟告訴人於原審準備程序當庭所繪兩車碰撞地點係在
          第3車道（即上開道路交通事故現場圖打大三角形之
          位置、原審卷2第50頁背面）。
        (3)嗣於原審審理於檢察官詰問時作證證稱：伊當時行駛
          在反光鈕左邊之車道，即第1車道，發生車禍係在該
          車道上（見原審卷2第90頁背面），告訴人並當庭在
          道路交通事故現場圖以鉛筆標示兩車碰撞位置即第2
          車道與第3車道之分道線附近（即現場圖左側圓圈部
          分，下有告訴人簽名）。
        (4)嗣再經原審當庭請告訴人繪製兩車碰撞前兩車位置及
          碰撞地點（見原審卷2第92頁背面），其所繪現場圖
          （見原審2卷第101頁）所示，告訴人行駛車道為第2
          車道，2車碰撞地點為第1車道與第2車道分道線附近
          。
        (5)綜上4次所陳告訴人駕駛之2828-ES自用小客車行駛之
          車道及碰撞位置，互不相吻，其指述已有重大瑕疵。
      (二)就告訴人所指車號4592-ED、2828-ES二車擦撞處及車損
        位置而言，前後亦不一致：
        (1)於警詢稱：4592-ED小客車的右前方撞到2828-ES小客
          車左前方，造成車前保桿破裂等語（見96偵字第1394
          號卷第5頁）。
        (2)於製作交通事故談話紀錄時稱：左側車身遭4592-ED
          小客車右側前車頭碰撞而肇事（見96偵字第1394號卷
          第23 頁）。
        (3)於偵查中稱：撞到我車子左側，被撞及地方是從車子
          中間到前輪位置（見96偵字第1394號卷第47頁）。
        (4)於原審稱：被告車子撞我左前方，被告車子是右中間
          及右後方撞到我的車子（見原審卷2第90頁）。並提
          出相片指出被撞位置係左前葉子板輪胎後與左前車門
          交接處之下方（見原審卷第128頁）。
        (5)依上，告訴人所駕車號2828-ES自小客車，究係遭被
          告所駕車號4592-ED自小客車右前車頭撞及？抑係右
          中、後車身撞及？告訴人所有車號2828-ES自小客車
          係保險桿受創？或左前葉子板輪胎後與左前車門交接
          處之下方損壞？告訴人所指反覆不一，亦生疑義？
      (三)足認告訴人所指非無瑕可指，依上揭判決意旨說明，如
        無積極證據補強，殊難執為被告駕車於忠孝橋環河快速
        路匝道前，撞及告訴人所駕車輛之不利認定。
    三告訴人係因先前變換車道嫌隙，駕車以約100公里時速行
      駛於第3車道追逐被告，駛至本案事故地點，即設有警示
      彎道用之黃色反光桿大轉彎路段，因閃煞不及始撞及橋柱
      致其胸部挫傷乙情，迭據被告力陳答辯如上外，另有下列
      事證足參：
      (一)證人即事故當時坐在被告車內副駕駛座乘客劉惠琪於警
        詢時證述：有1輛2828-ES自小客車對著被告車從後方閃
        大燈，該部車車速很快逼近，就一直跟在我們右後方追
        我們等語（偵字第1394號卷第12頁），與被告所辯上情
        ，核屬一致。
      (二)告訴人自承：事故前車速約100多公里（偵字第1394 號
        卷第96頁）。又肇事地點匝道處，係大轉彎路段，亦有
        上述相片及道路交通事故現場圖足稽。
      (三)證人即至現場處理之警員楊大慶於原審結證稱：接到勤
        務中心通報前往，看到在忠孝橋上有1輛車撞到橋柱，
        當時該車駕駛應該是有在現場，該車駕駛人表示有1輛
        車撞到他，要追那部車，結果自行撞到橋墩，卷附照片
        係當日撞到橋墩車輛之照片『指告訴人車』（見原審卷
        2 第119頁正面及背面），核與證人即案發當日詢問被
        告與告訴人之警員丙○○所證：被告與告訴人兩個均曾
        詢問，聽到他們說雙方有追逐，是告訴人所說的，告訴
        人在醫院時，伊與告訴人談過，告訴人稱被對方撞到，
        另一個人不停，他就追對方，惟事後作筆錄時，告訴人
        就不承認有這段，告訴人表示他追對方，事後就發生車
        禍，依現場看，那時車速很快，忽然看到前方有狀況，
        煞車不及，才發生車禍的，所謂前方狀況係指肇事位置
        係橋墩之大轉彎附近等語（見原審卷2第143-144頁），
        互核相符。而楊、鍾二警員與被告、告訴人均素不相識
        ，又無仇隙，其等就執行公務知悉之事項所為證詞，要
        無甘冒偽證罪訴追風險，故為偏坦之理，所證上情，應
        可信實。
      (四)告訴人有駕車追逐被告理論之動機：被告於環河快速路
        匝道前300至400公尺處，曾欲由第1車道變至第2車道，
        見右後方有車，緊急切回原車道等情，為其自承不諱，
        而告訴人亦一再指稱：被告因變換車道，突然侵入其行
        駛之車道等語。告訴人或因此受驚、氣憤，致生嫌隙，
        故駕車高速尾隨追逐被告，欲與其理論，極其可能。
      (五)承上道路交通事故現場圖所示，告訴人所駕2828-ES 自
        小客車最後位置，以近垂直狀停於第3車道，幾占據該
        車道大部分路面，車後方（及往三重、新莊方向）地面
        遺有2道煞車痕，各12. 8公尺、28.1公尺；被告所駕45
        92-ED自小客車，煞車痕4.2公尺、拖痕28.1公尺，則係
        起於2828-ES自用小客車車停止位置之前方數公尺（即
        往臺北方向）。若被告所駕自用小客車係於近環河快速
        路匝道前，由第3車道變換至第4車道，致與告訴人車碰
        撞，則於近匝道前第3或第4車道當亦有被告所駕4592-E
        D自小客車煞車痕或拖痕，惟該處並無被告所駕車輛遺
        於地面之煞車痕或拖痕；且在告訴人所駕2828-ES自用
        小客車以進垂直狀態佔用第3車道大部分路面之情形下
        ，被告車何能越過2828-ES自用小客車車，而在其前方
        數公尺處地面，遺有上述煞車痕、拖痕，足見被告所駕
        輛於事故前，應係行駛告訴人所駕車輛前方無訛。亦徵
        ，被告及證人劉惠琪所述：事故前，告訴人駕車高速在
        後追逐乙情非虛。不惟如此，告訴人一再陳稱：所駕
        2828-ES自用小客車左側車身遭撞云云。然觀諸證人丙
        ○○製作之道路交通事故補充資料表車損一欄（偵字第
        1394號卷第25頁），並未記載告訴人左側車身有擦撞痕
        ，另告訴人所提照片（原審卷2第128頁）及警員丙○○
        所拍車損照片，亦無法看出左側車身有何擦撞痕或毀損
        情形，可證告訴人所指，應屬虛妄。
      (六)由上可見，告訴人指稱：駕駛2828-ES自用小客車行經
        忠孝橋近環河快速路匝道前，遭被告所駕4592 - ED自
        小客車撞及左側車身，致失控撞上橋柱云云，核與卷存
        事證不符，殊難憑採。其駕車撞及環河快速路匝道橋柱
        之原委，應係告訴人駕車高速在後追逐被告所駕自用小
        客車，疏未見前方黃色反光桿大彎道，閃煞不及始撞及
        匝道橋柱，至堪認定。
六、臺北市車輛行車事故鑑定委員會鑑定意見書、臺北市車輛行
    車事故鑑定覆議委員會鑑定覆議意見書固均以被告自第1車
    道往右變換至第4車道未注意安全距離而擦撞告訴人車，致2
    車均撞及橋墩，而認被告變換車道未注意安全距離、超速為
    肇事主因云云（原審卷2第13、36頁）。惟查：
    一告訴人於警詢、原審準備程序、審理程序4次所證己行駛
      車道及碰撞位置均有重大歧異，業如前述，其指述顯有可
      疑，而難盡信。該2次鑑定意見憑以認定被告在告訴人撞
      及橋柱前，在近匝道處，有變換車道之行為，係以告訴人
      警詢談話記錄為其唯一論據，毫無其他現場跡證以資佐證
      ，自不得以該2次鑑定意見，遽認被告在近匝道處曾變換
      車道。
    二覆議意見認被告車於案發當時，往右變換至第4車道，與
      同向右側之告訴人車擦撞，致2車撞均及橋墩云云。然被
      告車若係向右變換車道撞及告訴人車，則行駛於第4車道
      之告訴人車，依慣性原理及駕駛人遇突發狀況當急煞之駕
      駛慣例，則告訴人煞車痕起點當係於第4車道而呈往右偏
      斜或略微直行狀，惟依道路交通事故現場圖所示告訴人車
      煞車痕起點係起於第3車道中間止於第3車道與橋柱之交界
      處，告訴人復自承有狀況即煞車等語，顯然事故前，告訴
      人係行駛於第3車道，上開鑑定覆議意見，以被告車自第1
      車道變換至第4車道時，擦撞同向右側駕車在第4車道行駛
      之告訴人，顯與告訴所駕車輛遺留在第3車道地面之煞車
      痕不符。亦與上述理由三之所載，告訴人車左側無擦撞及
      毀損之跡證相佐。
    三該2次鑑定意見均未參酌證人劉惠琪證言，亦未及審酌與
      劉惠琪證言核屬一致之警員楊大慶、丙○○證詞，僅憑告
      訴人警詢談話記錄之單一指述，而未斟酌全部事證，已失
      周延，況告訴人自始至終指稱2車「只有1次碰撞」等語，
      然覆議卻認定有2次擦撞云云，其研判之依據，亦與卷存
      事證不符。依上各節，本院認該2次鑑定意見，即不足據
      為不利於被告之認定。
七、告訴人另以被告所駕駛之自用小客車嗣亦撞及橋墩，而認其
    近匝道前與其所駕車輛發生碰撞云云。然查：被告所駕自用
    小客車撞及橋旁水泥護欄，係因車內乘客劉惠琪指示被告往
    右下匝道，惟後座友人告以直行，被告即直行，因不諳路況
    ，遂撞上反光桿後，再擦撞橋旁護欄乙情，業據被告供明不
    諱，核與證人劉惠琪證述：伊說往右，後座友人說往左（即
    直行），被告因反應不及才撞到欄杆等語（偵字第1394卷第
    97頁），若合符節。再者，依警繪交通事故現場圖及現場相
    片所示：被告所駕自用小客車遺留於地面之煞車痕、拖地痕
    ，係出現在匝道橋柱之後（即往臺北方向），而在拖地痕、
    煞車痕後方之橋旁護欄亦有黑色撞痕跡（已過匝道橋柱），
    在此之前，未見任何被告所駕駛之自用小客車在路面上造成
    之煞車痕、拖痕。由此跡證足認，被告於案發當時係通過匝
    道橋柱點後，始因擦撞橋旁護欄出現避煞之動作無訛，其於
    通過環河快速路匝道前，應未發生事故。不惟如此，被告所
    駕自用小客車右側之白色擦痕係水泥等情，亦據證人即事故
    後為被告修理4592-ED自小客車之葉佳雄於原審證稱：右側
    前車頭及右車身都是水泥擦痕，沒有其他車的烤漆等語（見
    原審卷第94頁背面、第95頁），而依卷附事故現場相片可知
    ，肇事地點橋旁護欄確屬白色水泥鋪設，核與證人葉佳雄所
    證上情吻合。足徵被告及證人劉惠琪所述，因不諳路況且乘
    客指示路線相左，一時反應不及，撞及橋旁護欄，並非與告
    訴人擦撞所致，應非杜撰。告訴人上開所指，亦難執為不於
    被告之認定。
八、綜上各述，足認被告所駕駛之4592-ED自小客車，並未與告
    訴人之2828-ES自用小客車，於臺北市忠孝橋近環河快速路
    匝道前發生碰撞，告訴人係因先前變換車道糾紛，高速駕車
    自後追逐被告，因疏未注意上開匝道係大轉彎路段，一時煞
    車不及，自行撞及匝道處橋柱，造成安全氣囊爆開，致胸部
    挫傷，尚與被告駕駛行為無涉，且被告既未駕車肇事，即無
    肇事逃逸之罪責可言，此外復查無其他積極證據，足認被告
    有公訴人所指之過失傷害及肇事逃逸犯行，其犯罪即屬不能
    證明。原審詳加調查後，同此認定，依法諭知被告無罪之判
    決，洵無不合，檢察官上訴指摘原判決不當，求為改判，為
    無理由，自應予駁回。
據上論斷，應依刑事訴訟法第368條，判決如主文。
本案經檢察官王清杰到庭執行職務。
中    華    民    國    97    年    12    月    30    日
                  刑事第二十二庭審判長法  官  何菁莪
                                      法  官  洪于智
                                      法  官  江振義
以上正本證明與原本無異。
肇事逃逸罪部分，如不服本判決，應於收受送達後十日內向本院
提出上訴書狀，其未敘述上訴之理由者並得於提起上訴後十日內
向本院補提理由書（均須按他造當事人之人數附繕本）。
過失傷害罪部分，不得上訴。
                                      書記官  陳媛容
中    華    民    國    97    年    12    月    30    日


司法院資訊處製作；財團法人民間司法改革基金會備份。
